臺灣雲林地方法院刑事判決
111年度訴字第196號
公  訴  人  臺灣雲林地方檢察署檢察官
被      告  李沁坤



上列被告因詐欺案件，經檢察官提起公訴（110年度偵字第7904
號），被告於準備程序中對被訴事實為有罪之陳述，經本院合議
庭裁定由受命法官獨任進行簡式審判程序，判決如下：
    主  文
甲○○犯三人以上共同詐欺取財罪，處有期徒刑壹年貳月。未扣案
之犯罪所得新臺幣玖佰元沒收，於全部或一部不能沒收或不宜執
行沒收時，追徵其價額。
    事  實
一、甲○○於民國109年7間，經由真實姓名、年籍均不詳之成年友
    人「侯明源」介紹，參與通訊軟體Wechat（下稱微信）暱稱
    「9989」之成年男子（下稱「9989」）所屬3人以上（成員
    至少包含「9989」、「侯明源」、「吳柏翰」、「陳思蒨」
    等人），以實施詐術為手段，騙取不特定人金錢為目的，具
    持續性、牟利性之有結構性犯罪組織（下稱本案詐欺集團，
    尚無證據證明成員中有未滿18歲之人。又甲○○所涉組織犯罪
    防制條例第3條第1項後段之參與犯罪組織罪，業經另案判決
    ，非本案審理範圍)，擔任依該集團成員指示提領被害人遭
    詐欺款項之車手，並約定其可就所提領之金額分取3％之報酬
    。甲○○與「9989」、「陳思蒨」及本案詐欺集團其餘成員共
    同意圖為自己不法之所有，基於三人以上共同詐欺取財及洗
    錢之犯意聯絡，先由本案詐欺集團某不詳成員於109年8月27
    日下午5時30分許，假冒為丙○○之友人鍾文祥，先致電丙○○
    佯稱因更換通訊軟體Line帳號，要請丙○○加入其使用之新帳
    號為好友云云，其後，不詳之本案詐欺集團成員於同年月28
    日上午10時52分許，再次致電丙○○，訛以急需借款新臺幣（
    下同）3萬元云云，致丙○○陷於錯誤，依該詐欺集團成員指
    示，於109年8月28日中午12時10分許，委由其子廖國富臨櫃
    匯款3萬元至鄭巧雲提供之台新國際商業銀行帳戶（帳號：0
    00-00000000000000號，下稱台新帳戶；鄭巧雲所涉幫助詐
    欺取財、幫助洗錢罪嫌，業經臺灣屏東地方法院判決在案）
    內，再由甲○○依「9989」之指示，在不詳地點，向「陳思蒨
    」拿取台新帳戶之提款卡，嗣駕車前往雲林縣○○鄉○○路00號
    之古坑鄉農會，並以「陳思蒨」告知之提款卡密碼操作自動
    櫃員機，於109年8月28日中午12時41分許，分2次接續提領2
    萬元、1萬元完畢，復自領得款項中扣除其應得之報酬900元
    即當日提款總額之3％（3萬元×3％＝900元）後，將餘款2萬9,1
    00元以無卡存款方式，存入「9989」所指定由本案詐欺集團
    掌控之其他人頭帳戶內，以此迂迴方式共同詐取丙○○之財物
    得逞，並製造金流追查斷點，以掩飾上開三人以上共同詐欺
    取財所得之去向而為洗錢行為。嗣經丙○○察覺有異乃報警處
    理，經警調閱前揭提款地點設置之自動櫃員機監視器錄影畫
    面，始循線查悉上情。
二、案經丙○○訴由雲林縣警察局斗南分局報告臺灣雲林地方檢察
    署檢察官偵查起訴。
    理  由
壹、程序方面：
    被告甲○○本案所犯並非死刑、無期徒刑、最輕本刑為3年以
    上有期徒刑之罪或高等法院管轄第一審案件，其於準備程序
    進行中，先就被訴事實為有罪之陳述（見本院卷第161頁）
    ，經告知其簡式審判程序之旨，並聽取公訴人及被告之意見
    後，本院業已依刑事訴訟法第273條之1第1項之規定，裁定
    由受命法官獨任以簡式審判程序進行本案之審理，是本案之
    證據調查，依刑事訴訟法第273條之2規定，自不受同法第15
    9條第1項、第161條之2、第161條之3、第163條之1及第164
    條至第170條規定之限制，合先敘明。
貳、實體方面：
一、認定事實所憑之證據及理由：
    上揭事實，業據被告於警詢、偵訊、本院準備程序中及審理
    時均坦承不諱（見警卷第5至13頁；偵卷第79至81頁；本院
    卷第161至163、172、175頁），核與證人即告訴人丙○○於警
    詢時所證情節大致相符（見警卷第39至41頁），並有告訴人
    與本案詐欺集團不詳成員傳送之Line對話訊息擷圖、台新國
    際商業銀行存入憑條、告訴人之內政部警政署反詐騙諮詢專
    線紀錄表、臺北市政府警察局士林分局文林派出所受理各類
    案件紀錄表、受理刑事案件報案三聯單、受理詐騙帳戶通報
    警示簡便格式表、台新帳戶之歷史交易明細資料、臺灣屏東
    地方法院110年度原簡字第126號刑事簡易判決各1份、被告
    駕車前往古坑鄉農會及在古坑鄉農會操作自動櫃員機提款之
    監視器錄影畫面擷圖共6張等證據資料在卷可稽（見警卷第1
    9至27、31至37、45、47頁；本院卷第59至65頁），堪認被
    告所為任意性自白核與事實相符，應值採信。是本案事證已
    臻明確，被告本案犯行堪以認定，應予依法論科。
二、論罪科刑：
  ㈠被告本案係依「9989」之指示，先向本案詐欺集團另名成員
    「陳思蒨」取得台新帳戶之提款卡及密碼後，再前往古坑鄉
    農會提領告訴人受詐騙後匯入台新帳戶內之3萬元，並於扣
    除自己可分得之3％報酬後，將餘款以無卡存款方式存入「99
    89」所指定之其他人頭帳戶內，而依本院上開認定之犯罪情
    節，可知本案詐欺集團內，除上游主責發號施令、統籌管理
    帳務之「9989」外，尚有負責傳送Line對話訊息並致電告訴
    人以實施詐騙之人、擔任提款車手之被告及負責蒐集、提供
    金融帳戶資料之「陳思蒨」等人，涉案人數顯然達3人以上
    ，被告對此亦有所認識，堪認其本案所為，已合於刑法第33
    9條之4第1項第2款三人以上共同詐欺取財之加重要件。次按
    行為人意圖掩飾或隱匿特定犯罪所得來源，而將特定犯罪所
    得直接消費處分，甚或交予其他共同正犯予以隱匿，而由共
    同正犯以虛假交易外觀掩飾不法金流移動，即難認僅單純犯
    罪後處分贓物之行為，應仍構成洗錢防制法第2條第1或2款
    之洗錢行為。是詐欺集團向被害人施用詐術後，為隱匿其詐
    欺所得財物之去向，而令被害人將其款項轉入該集團所持有
    、使用之人頭帳戶，並由該集團所屬之車手前往提領詐欺所
    得款項得逞，檢察官如能證明該帳戶內之資金係本案詐欺之
    特定犯罪所得，即已該當於洗錢防制法第14條第1項之洗錢
    罪（最高法院108年度台上字第1744、2425號判決意旨參照
    ）。查本案詐欺集團係由不詳成員對告訴人施用詐術，致告
    訴人陷於錯誤而依指示匯款3萬元至指定之台新帳戶內，再
    由被告聽從上游成員「9989」之指示操作自動櫃員機將上開
    款項全數領出，復將領得款項於扣除自己之報酬後，以無卡
    存款方式存入「9989」所指定之其他人頭帳戶內，此等向告
    訴人騙取錢財後，再交由車手負責提領及轉存之犯罪模式，
    目的即在藉由本案詐欺集團各員之分工，將所詐取之錢財迂
    迴轉手，客觀上得以切斷詐騙所得金流之去向，製造金流斷
    點，使偵查人員偵辦不易，實質上使該犯罪所得嗣後流向不
    明，阻撓國家對詐欺犯罪所得之追查，足徵被告主觀上亦具
    有掩飾贓款與詐欺犯罪之關聯性，以逃避國家追訴、處罰犯
    罪之意思，自合於洗錢防制法第2條第2款所定「掩飾或隱匿
    特定犯罪所得之本質、來源、去向、所在、所有權、處分權
    或其他權益者」之洗錢行為，而構成同法第14條第1項之一
    般洗錢罪 。
  ㈡核被告所為，係犯刑法第339條之4第1項第2款之三人以上共
    同犯詐欺取財罪及洗錢防制法第2條第2款、第14條第1項之
    洗錢罪。又共同實行犯罪行為之人，在合同意思範圍以內，
    各自分擔犯罪行為之一部，相互利用他人之行為，以達其犯
    罪之目的者，即應對於全部所發生之結果，共同負責，不問
    犯罪動機起於何人，亦不必每一階段犯行，均經參與。又關
    於犯意聯絡，不限於事前有所協議，其於行為當時，基於相
    互之認識，以共同犯罪之意思參與者，亦無礙於共同正犯之
    成立。且數共同正犯之間，原不以直接發生犯意聯絡者為限
    ，即有間接之聯絡者，亦包括在內（最高法院98年度台上字
    第4384號判決意旨參照）。依一般詐欺集團之犯罪型態及模
    式，可分上、中及下游，上游者研擬詐騙方式、僱請或委託
    分工人員，從事指揮並有分酬權限，中游者即從事電話或通
    訊軟體詐騙等施詐行為，下游者則為實際提款、收款及將款
    項上繳之人，乃需由多人縝密分工方能完成之犯罪，倘其中
    有任一環節脫落，顯將無法順遂達成詐欺取財及洗錢之犯罪
    結果。是於詐欺集團之犯罪，如行為人知該集團內除自己外
    還有負責其他工作之成員，乃在合同意思之範圍內，各自分
    擔犯罪行為之一部，並相互利用他人之行為，以遂行犯罪之
    目的，原不必每一共同正犯均有直接聯繫，亦不必每一階段
    均有參與，祇須分擔犯罪行為之一部，即應對於全部發生之
    結果共同負責。查被告本案雖未親自對告訴人施用詐術，且
    未必確知其他本案詐欺集團成員實施詐騙之手法及分工細節
    ，然被告係於所屬之本案詐欺集團其他成員以前揭詐術向告
    訴人詐取款項得手後，再依「9989」之指示，負責向「陳思
    蒨」拿取台新帳戶之提款卡提領告訴人匯入台新帳戶內之款
    項，復將領得款項轉存至「9989」指定之其他人頭帳戶（已
    從中獲取擔任車手工作之報酬），被告與「9989」、「陳思
    蒨」等本案詐欺集團成員分工細密，其參與之部分係本案詐
    欺集團整體詐欺取財及洗錢犯罪計畫不可或缺之重要環節，
    彼此相互利用其他成員之部分行為以遂行犯罪目的，所為顯
    係基於自己共同犯罪之意思，分擔提領、轉存詐欺贓款及洗
    錢之構成要件行為，自應就本案詐欺集團成員行為之結果共
    同負責。是被告就本案犯行與其他本案詐欺集團成員間有犯
    意聯絡及行為分擔，應論以共同正犯。
  ㈢被告於本案詐欺集團其他成員對告訴人施用詐術，致告訴人
    陷於錯誤而匯款3萬元至台新帳戶後，於109年8月28日中午1
    2時41分許，分2次提領詐欺贓款完畢，該數個行為係於密切
    接近之時地實施，自始即係出於同一犯罪目的，包括在同一
    詐欺行騙之犯罪計畫中，又係侵害同一被害法益，獨立性極
    為薄弱，依一般社會健全觀念，在時間差距上，難以強行分
    開，在刑法評價上，以視為數個舉動之接續施行，包括評價
    為法律上一行為，較為合理，自應論以接續犯之實質上一罪
    。再被告本案係與本案詐欺集團其他成員共同詐取告訴人受
    騙後交付之財物，再經由款項之提領、轉存而遂行洗錢目的
    ，此加重詐欺取財及洗錢行為係在同一犯罪決意及預定計畫
    下所為，固然犯罪時、地，在自然意義上並非完全一致，然
    仍有部分合致，具有行為局部之同一性，依一般社會通念，
    應評價為一行為方符合刑罰公平原則。是認被告本案係以一
    行為同時觸犯刑法第339條之4第1項第2款之三人以上共同犯
    詐欺取財罪及洗錢防制法第14條第1項之洗錢罪，依刑法第5
    5條前段規定，應從一重之三人以上共同犯詐欺取財罪處斷
    。
  ㈣按洗錢防制法第16條第2項規定，犯前2條之罪，在偵查或審
    判中自白者，減輕其刑。又想像競合犯係一行為觸犯數罪名
    ，行為人犯罪行為侵害數法益皆成立犯罪，僅因法律規定從
    一重處斷科刑，而成為科刑一罪而已，自應對行為人所犯各
    罪均予適度評價，始能對法益之侵害為正當之維護。因此法
    院於決定想像競合犯之處斷刑時，雖以其中最重罪名之法定
    刑作為裁量之準據，惟具體形成宣告刑時，亦應將輕罪之刑
    罰合併評價。基此，除非輕罪中最輕本刑有較重於重罪之最
    輕本刑，而應適用刑法第55條但書規定重罪科刑之封鎖作用
    ，須以輕罪之最輕本刑形成處斷刑之情形以外，則輕罪之減
    輕其刑事由若未形成處斷刑之外部性界限，自得將之移入刑
    法第57條或第59條之科刑審酌事項內，列為是否酌量從輕量
    刑之考量因子。是法院倘依刑法第57條規定裁量宣告刑輕重
    時，一併具體審酌輕罪部分之量刑事由，應認其評價即已完
    足，尚無過度評價或評價不足之偏失（最高法院109年度台
    上字第3936號判決意旨參照）。查被告於偵查及審判中均自
    白其本案所為之洗錢犯行，業如前述，原應依前揭洗錢防制
    法第16條第2項規定減輕其刑，然其此部分犯行與其所犯加
    重詐欺取財罪想像競合後，應從一重之加重詐欺取財罪處斷
    ，上開輕罪之減刑事由未形成處斷刑之外部性界限，揆之前
    揭說明，本院將於量刑時依刑法第57條規定，一併審酌此部
    分減刑事由，作為有利於被告之量刑因子。
  ㈤爰審酌被告正值青壯，非無謀生能力，不思以正當途徑賺取
    財物，竟貪圖不法利益，無視近年來詐欺案件頻傳，行騙手
    段日趨集團化、組織化、態樣繁多且分工細膩，每每造成廣
    大民眾受騙，危害社會信賴關係及金融交易秩序，仍因貪圖
    參與犯罪之不法報酬，逕行加入犯罪組織參與詐欺、洗錢等
    分工，就犯罪環節占有相當程度之比重，不僅助長犯罪歪風
    ，且侵害告訴人之財產法益，致告訴人蒙受財產上損失，又
    被告所為已掩飾不法犯罪所得之去向，致使執法人員難以追
    查其他詐欺正犯之真實身分，其犯罪所生之危害非輕，所為
    誠值非難；惟念及被告合於前開輕罪之自白減輕其刑事由，
    且於偵查及本院審理過程中均坦承犯行，堪認其犯後態度尚
    可；另考量被告本案係負責提領、轉存詐欺贓款之角色，非
    屬本案詐欺集團中對於全盤詐欺行為握有指揮監督權力之核
    心成員，其參與犯罪之程度、手段、所獲取之犯罪所得等節
    與集團內其他上游成員容有差異；兼衡被告自陳為高中肄業
    之智識程度，因另案入監執行前曾從事中古車、權利車買賣
    生意，每月收入約3萬元左右，與前妻育有2名未成年子女，
    另與同居人育有1名未成年子女之家庭生活及工作經濟狀況
    等一切情狀（見本院卷第176頁），量處如主文所示之刑。
三、沒收：
  ㈠按犯罪所得，屬於犯罪行為人者，沒收之，但有特別規定者
    ，依其規定；前2項之沒收，於全部或一部不能沒收或不宜
    執行沒收時，追徵其價額，刑法第38條之1第1項、第3項分
    別定有明文。查被告依本案詐欺集團成員「9989」指示提領
    告訴人遭詐騙後匯入台新帳戶之3萬元，再將領得款項（扣
    除報酬）以無卡存款方式轉存入「9989」指定之其他帳戶之
    行為，曾獲取以其提款金額計算3％之報酬900元乙情，業據
    其供承在卷（見偵卷第81頁；本院卷第163頁），是該900元
    乃被告為本案犯行實際分得之不法所得，且未據扣案，爰依
    刑法第38條之1第1項前段、第3項規定宣告沒收之，並於全
    部或一部不能沒收或不宜執行沒收時，追徵其價額。
  ㈡又洗錢防制法第18條第1項前段規定「犯第14條之罪，其所移
    轉、變更、掩飾、隱匿、收受、取得、持有、使用之財物或
    財產上利益，沒收之」，其無「不問屬於犯罪行為人與否」
    之要件（絕對義務沒收），實務上一向認為倘法條並未規定
    「不問屬於犯罪行為人與否均沒收」時，自仍以屬於被告所
    有者為限，始應予沒收，故認在洗錢防制法並未規定「不問
    屬於犯罪行為人與否」之情形下，自宜從有利於被告之認定
    ，以屬於（指實際管領）犯罪行為人者為限，始應（相對義
    務）沒收。查被告本案依指示所提領之3萬元，除其從中分
    得報酬900元外，其餘2萬9,100元已因其以無卡存款方式轉
    存入本案詐欺集團所支配之其他人頭帳戶內，而不在其實際
    支配持有當中，此據被告供述明確（見本院卷第163頁），
    而依卷存證據資料，尚乏相關事證足堪認定被告就所轉存之
    詐欺贓款有何現實管領、處分之權限，是被告就前揭2萬9,1
    00元既不具所有權及事實上管領權，依上說明，自無從依洗
    錢防制法第18條第1項前段規定，對其宣告沒收該經掩飾之
    詐欺犯罪所得，附此敘明。　　
據上論斷，應依刑事訴訟法第273條之1第1項、第299條第1項前
段，洗錢防制法第2條第2款、第14條第1項、第16條第2項，刑法
第11條前段、第28條、第339條之4第1項第2款、第55條前段、第
38條之1第1項前段、第3項，刑法施行法第1條之1第1項，判決如
主文。
本案經檢察官乙○○提起公訴，檢察官蔡如琳到庭執行職務。
中　　華　　民　　國　　111 　年　　5 　　月　 31 　　日
                  刑事第三庭  法  官  蘇珈漪
以上正本證明與原本無異。
如不服本判決應於收受判決後20日內向本院提出上訴書狀，並應敘述具體理由；其未敘述上訴理由者，應於上訴期間屆滿後20日內向本院補提理由書。「切勿逕送上級法院」。　　　　　　　                              書記官  曾百慶
中　　華　　民　　國　　111 　年　　5 　　月　　31　　日

附錄本案論罪科刑法條全文：
中華民國刑法第339條之4
犯第339條詐欺罪而有下列情形之一者，處1年以上7年以下有期
徒刑，得併科1百萬元以下罰金：
一、冒用政府機關或公務員名義犯之。
二、三人以上共同犯之。
三、以廣播電視、電子通訊、網際網路或其他媒體等傳播工具，
    對公眾散布而犯之。前項之未遂犯罰之。

洗錢防制法第2條
本法所稱洗錢，指下列行為：
一、意圖掩飾或隱匿特定犯罪所得來源，或使他人逃避刑事追訴
    ，而移轉或變更特定犯罪所得。
二、掩飾或隱匿特定犯罪所得之本質、來源、去向、所在、所有
    權、處分權或其他權益者。三、收受、持有或使用他人之特
    定犯罪所得。

洗錢防制法第14條
有第2條各款所列洗錢行為者，處7年以下有期徒刑，併科新臺幣
5百萬元以下罰金。
前項之未遂犯罰之。
前2項情形，不得科以超過其特定犯罪所定最重本刑之刑。